【裁判字號】    99,訴,185
【裁判日期】    990430
【裁判案由】    違反保險法
【裁判全文】
臺灣臺南地方法院刑事判決               99年度訴字第185號
公  訴  人  臺灣臺南地方法院檢察署檢察官
被      告  酉○○
選任辯護人  郭宗塘律師
            李宗貴律師
            林怡靖律師
上列被告因違反保險法案件，經檢察官提起公訴（98年度營偵字
第775號），本院判決如下：
    主  文
酉○○犯保險法第一百六十七條第一項前段之非法經營類似保險
業務罪，處有期徒刑貳年。扣於台南市○○路郵局（劃撥儲金第
00000000號帳戶，戶名酉○○）之新台幣捌拾萬仟零壹拾肆
元及板信商業銀行臺南分行（帳號00000000000000號，戶名為維
堡企業有限公司）之新台幣壹佰肆拾柒萬玖仟陸佰柒拾貳元沒收
。緩刑肆年，並應於判決確定後拾個月內，向公庫支付新臺幣捌
拾萬元。
    事  實
一、酉○○係維寶企業社之實際負責人，亦為維堡企業有限公司
    （下簡稱維堡公司）之代表人（維寶企業社歇業後，再由維
    堡公司繼續經營保險業務，容下述），明知維寶企業社或維
    堡公司之營業項目，為汽、機車零件配備、電子材料及精密
    儀器批發業，並未包括保險或類似保險業務，且保險業務之
    經營，須經主管機關財政部核准，係特許之行業，竟自民國
    95年3月31日起至98年4月24日止，先以維寶企業社所出售之
    「電腦晶片式磁波感應防盜斷電系統」（按實際上無此產品
    ），向新安東京海上產物保險股份有限公司投保產品責任險
    （保險期間一年，自95年4月1日時起至96年4月1日止及自96
    年4月1日起至97年4月1日止，理賠總額超過所繳納保險費新
    臺幣（下同）150萬元之8成後，保險效力即終止）或維堡公
    司所出售之「遙控隱藏式排檔鎖」（按實際上亦無此產品）
    ，向第一產物保險股份有限公司投保產品責任險（保險期間
    一年，自97年4月11日時起至98年4月11日止及自98年4月13
    日起至99年4月13日止），以資作為承攬汽車自負額保險之
    依據，再經由南都汽車股份有限公司（下簡稱南都汽車公司
    ）副理丑○○等南都汽車公司臺南縣市經銷商汽車業務人員
    之轉介，於銷售新車時，向不特定之買車客戶，收取1萬元
    至1萬2千元不等之費用（保險費），推銷維寶企業社或維堡
    公司之汽車保險產品，其保險標的為：買車客戶向保險公司
    投保汽車竊盜險後，因汽車失竊，車主仍需負擔折舊及部分
    自負額，為填補此部分失車時之損失差額之財產損失（即客
    戶車輛失竊後，除原保險公司之理賠外，再加上上開折舊及
    部分自負額之理賠，為俗稱之「失車零風險保險」或稱「丟
    車賠車險」），其經營方式為：凡購買上開名義防盜產品之
    車主，另行投保其他合法之車輛竊盜險後，如發生車輛失竊
    無法尋回或尋回時由原合法保險公司推定全損，而獲得該保
    險公司汽車竊盜險損失理賠之保險事故時，維寶企業社或維
    堡公司即提供車主原車輛竊盜險所未提供之「重置價格之自
    負額」或「重置價格折舊及自負額」部分之保險理賠服務，
    向南都汽車公司購買汽車之車主甲○○、卯○○、巳○○、
    午○○○、戊○○、辛○○、辰○○、子○○、未○○、乙○○、丙○○、丁○○、癸○○、寅○○、壬○○、申○○
    、己○○等人（投保人如附件95年、96年維寶企業社車籍明
    細資料所示）因而購買此種保險商品，酉○○或維堡公司即
    以此方式，未經許可經營保險業務，共收取36,273,500元之
    保險費，嗣於98年4月24日，在臺南市○區○○○街30號維
    堡公司公司搜索後查獲，並扣得經營上開保險業務所得之
    833,014元（臺南市○○路郵局劃撥儲金第00000000號帳戶
    ，戶名酉○○）及1,479,672元（板信商業銀行臺南分行帳
    號00000000000000號，戶名為維堡公司）。
二、案經法務部調查局臺南縣調查站移送臺灣台南地方法院檢察
    署檢察官偵查起訴。
    理  由
一、按被告以外之人於審判外之陳述，經當事人於審判程序同意
    作為證據，法院審酌該言詞陳述或書面陳述作成時之情況，
    認為適當者，亦得為證據，刑事訴訟法第159條之5第1項定
    有明文。查被告酉○○於本院準備程序及審理時就證人甲○○、卯○○、巳○○、午○○○、戊○○、辛○○、辰○○
    、子○○、未○○、乙○○、丙○○、丁○○、癸○○、寅
    ○○、壬○○、申○○、己○○、丑○○於調查站偵訊時所
    為筆錄表示無意見，且本院依卷內資料審酌該警詢及偵訊筆
    錄作成時之情況，亦認為並未有何違背法律或其他相關規定
    之情事，而應認為適當，是依刑事訴訟法第159條之5第1項
    之規定，證人甲○○等十八人於警詢所作之筆錄，為傳聞法
    則之例外而具有證據能力，本院自得引為判決參考之依據；
    至檢察官起訴書所引用之其餘供述及非供述證據，被告於本
    案言詞辯論終結前，均未爭執其證據能力，本院審酌各該證
    據均非違法蒐證取得之證據，復經本院於審判期日就上開證
    據依法進行調查、辯論，依法應有證據能力，先予敘明。
二、前開事實，業據被告於檢察官偵訊、本院準備程序及審理時
    均坦認不諱，核與證人即購買保險之車主甲○○、卯○○、
    巳○○、午○○○、戊○○、辛○○、辰○○、子○○、未
    ○○、乙○○、丙○○、丁○○、癸○○、寅○○、壬○○
    、申○○、己○○等人及南都汽車公司車輛部副理丑○○於
    調查站之證述情節相符，並有新安東京海上產物保險股份有
    限公司提供之責任保險單、維寶企業社申報購買「電腦晶片
    式磁波感應防盜斷電系統」產品之車籍資料各2份、95年及
    96 年理賠明細各1份、第一產物保險股份有限公司責任保險
    單2份、維寶企業社申請表或維堡公司申請表及維堡公司產
    品責任合約書15份、郵局劃撥儲金第00000000號帳戶對帳單
    1份等文件附於偵查卷可稽，而被告於經營前揭保險業務所
    得之財物，亦經檢察官於郵局劃撥儲金第00000000號帳戶扣
    得833,014元及於板信商業銀行臺南分行帳號0000000000000
    0號帳戶扣得1,479,672元等情，復有中華郵政股份有限公司
    98年5月25日儲字第0980042249號函、板信商業銀行集中作
    業中心98年5月22日板信集中字第0987470949號函附於偵查
    卷可證，足見被告前揭自白確與事實相符，應堪採信。故本
    件事證明確，被告犯行堪以認定，應依法論科。
三、查被告酉○○初以維寶企業社名義，未經許可經營上開保險
    業務，嗣維寶企業社歇業後，被告再成立維堡企業有限公司
    ，持續經營上開保險業務，而維堡企業有限公司為法人，非
    保險業而經營類似保險業務，且犯罪所得未能證明達1億元
    以上，被告自應依保險法第167條第2項規定，適用保險法第
    167條第1項前段之規定論處。又上開經營類似保險業務，本
    質上即具有基於同一犯罪之決意，利用同一機會實施相同構
    成要件之數個特定犯罪行為，且具有反覆實施而具有侵害同
    一法益之性質，在犯罪之評價上應認係包括地成立一罪而屬
    於集合犯。次查，被告均無前科非行，因其屆退休之齡之際
    ，長期任職之國華產物保險股份有限公司於94年底倒閉失業
    後，見失車零風險之保險業務有利可圖，無計其違法性即貿
    然投入，致罹章典，犯後經調查站及檢察官偵查時已坦承犯
    行、深表悔悟且巨細配合，包括其所營公司相關帳戶之凍結
    ，又雖其所為保險業務未經主管機關核准，然被告於經營期
    間，縱未取得保險公司之全額理賠，亦均賠償被保險人失車
    之損害（失竊車輛之車主均證稱事後有獲得新車之理賠，並
    未另行支付新車之購車差額等語），亦即均有盡其善良管理
    人之責任，非純以斂財心態或置令被保險人遭受保險事故仍
    不予理賠之意圖而投入該保險業中，是犯罪情狀非無可憫，
    科以法定低度刑尚嫌過重，爰依刑法第59條之規定減輕其刑
    。次審酌被告並無前科非行，任職國華產險公司近30年時突
    遭逢公司倒閉，為謀生計而率然投入此項保險業務，然保險
    係專業金融產物，相較於資訊不對等之消費大眾必須專業立
    法並由主管機關加以規範，以保障國民利益，今被告所營之
    維堡企業有限公司未獲主管機關核准經營此項保險業務，設
    若維堡公司一旦關閉，將使被保險人遭受無人承保之風險，
    是被告此等行為仍具有潛在之惡性，自有嚴加禁止之必要、
    其次審酌被告經濟生活狀況小康，犯罪後始終坦認犯行，深
    表悔意等一切情狀，量處如主文所示之刑，以示懲儆。至於
    檢察官於被告郵局劃撥儲金第00000000號帳戶扣得833,014
    元及於板信商業銀行臺南分行帳號00000000000000號帳戶（
    戶名維堡企業有限公司）扣得1,479,672元，均屬被告經營
    上開保險業務所得款項，爰併依刑法第38條第1項第3款規定
    予以沒收。又被告前未曾受有期徒刑以上刑之宣告，有台灣
    高等法院被告前案紀錄表一份在卷可憑，其經此教訓後，應
    知所警惕，信無再犯之虞，本院因認所宣告之刑以暫不執行
    為適當，併諭知緩刑四年，以勵自新。另就被告上開犯行，
    為求兼顧社會公益之平衡，爰依刑法第74條第2項第4款之規
    定，命被告應於判決確定後10個月內，向公庫支付如主文所
    示之金錢，本院並期被告能確實記取教訓，切莫重蹈覆轍。
據上論斷，應依刑事訴訟法第299條第1項前段，保險法第167條
第1項前段、第2項，刑法第11條前段、第59條、第38條第1項第
3款、第74條第1項第1款、第2項第4款，判決如主文。
本案經檢察官庚○○到庭執行職務。
中    華    民    國    99    年    4     月    30    日
            刑事第十五庭  審判長法  官  吳勇輝
                                法  官  張家瑛
                                法  官  林彥君
以上正本證明與原本無異
如不服本判決應於收受本判決後10日內向本院提出上訴書狀，並
應敘述具體理由。其未敘述上訴理由者，應於上訴期間屆滿後20
日內向本院補提理由書狀（均須按他造當事人之人數附繕本）「
切勿逕送上級法院」。
                                書記官  莊淑雅
中    華    民    國    99    年    4     月    30    日
附錄本案論罪科刑法條全文：
保險法第167條
非保險業經營保險或類似保險業務者，處 3 年以上 10 年以下
有期徒刑，得併科新臺幣 1 千萬元以上 2 億元以下罰金。其犯
罪所得達新臺幣 1 億元以上者，處 7 年以上有期徒刑，得併科
新臺幣 2 千 5 百萬元以上 5 億元以下罰金。
法人犯前項之罪者，處罰其行為負責人。

司法院資訊處製作；財團法人民間司法改革基金會備份。
